【裁判字號】    95,訴,615
【裁判日期】    950704
【裁判案由】    分割共有物
【裁判全文】
臺灣臺南地方法院民事判決               95年度訴字第615號
原      告  壬○○
被      告  庚○○
            辛○○
            癸○○
            己○○
前  列四人
訴訟代理人  戊○○
                        號
被      告  甲○○○
            丁○○
            丙○○
                        號
            乙○○
上列當事人間請求分割共有物事件，經本院於民國95年6月20日
言詞辯論終結，判決如下：
    主  文
兩造共有坐落台南市○○區○○段二六九地號（地目建、面積四
四一點七二平方公尺）之土地准按如附圖所示方法分割：即編號
A部分面積二二○點八六平方公尺之土地，分歸原告壬○○、被
告庚○○、辛○○、癸○○、己○○共同取得，並按應有部分之
六分之一、六分之一、三分之一、六分之一、六分之一之比例維
持共有；編號B部分面積五五點二二平方公尺之土地，分歸被告
丙○○取得；編號C部分面積五五點二一平方公尺之土地，分歸
被告丁○○取得；編號D部分面積五五點二二平方公尺之土地，
分歸被告甲○○○取得；編號E部分面積五五點二一平方公尺之
土地，分歸被告乙○○取得。
訴訟費用由原告、被告庚○○、癸○○、己○○各負擔十二分之
一、被告辛○○負擔六分之一、被告丙○○、丁○○、甲○○○
、乙○○各負擔八分之一。
    事 實 及 理 由
一、本件被告庚○○、辛○○、甲○○○、癸○○、己○○等5
    人經合法通知，均未於最後言詞辯論期日到場，核無民事訴
    訟法第386條各款所列情形，爰依原告聲請，由其一造辯論
    而為判決。
二、原告起訴主張：坐落台南市○○區○○段269地號土地（面
    積441.72平方公尺、地目建，下簡稱系爭土地）為原告與被
    告庚○○、辛○○、甲○○○、丁○○、癸○○、丙○○、
    己○○、乙○○等9人所共有，原告與被告庚○○、己○○
    、癸○○之應有部分各12分之1；被告丙○○、甲○○○、
    丁○○、乙○○之應有部分各8分之1；被告辛○○應有部分
    6 分之1（被告辛○○應有部分原為12分之1，嗣於95年1月
    登記繼承被告楊森雄原有12分之1之應有部分），兩造間未
    定有不分割之約定，但兩造對於分割方法，互有爭議，無法
    一致，以致迄今尚無法達成協議分割。又系爭土地原告與被
    告辛○○、丙○○、乙○○等人已各有特定使用區域並搭蓋
    建物，加以原告、被告庚○○、辛○○、癸○○、己○○等
    5人願依原應有部分繼續保持共有，故請求將系爭土地按兩
    造各自占有現狀，即經台南縣安南地政事務所依據原告所提
    分割方案繪製之土地複丈成果圖（如附圖）予以原物分割，
    爰聲明如主文第一項所示等情。
二、被告部分：
   1、被告庚○○、辛○○、癸○○、己○○等4人則表示願意
      就原告提出之分割方案繼續保持共有。
   2、被告丙○○請求以抽籤決定分配位置，惟其後對原告所提
      分割方案已無意見。
   3、被告丁○○請求將其土地分割在被告乙○○旁邊（即被告
      甲○○○所分得如附圖所示編號D部分位置），惟其嗣後
      本院最後言詞辯論期日則表示同意原告所提分割方案。
   4、被告乙○○則以現有房屋坐落系爭土地東邊，故同意原告
      所提分割方案，並請求依如附圖所示編號D部分分歸被告
      甲○○○所有，待分割完畢，可以透過議價或法院拍賣程
      序買得被告甲○○○部分。
   5、被告甲○○○未曾於言詞辯論期日到場，亦未提出書狀作
      何聲明或陳述。
三、查原告主張之上開事實，業據其提出土地登記簿謄本1份為
    證，而本件前於95年5月9日經本院台南簡易庭進行調解，因
    被告意見不一致而調解不成立一節，亦有本院95年度南調字
    第122號調解程序筆錄1份在卷可證，是系爭土地確實無法達
    成協議分割無訛，自堪信原告之上開主張為真實。
四、按各共有人得隨時請求分割共有物；又共有物之分割方法，
    不能協議決定者，法院得因任何共有人之聲請，命為原物之
    分配，民法第823條第1項前段、第824條第2項第1款分別定
    有明文。本件系爭土地為兩造所共有，雙方既未定有不分割
    之特約，亦無因物之使用目的不能分割情事，茲兩造復不能
    達成分割協議，則原告依民法第823條第1項、第824條第2項
    之規定，訴請被告裁判分割，即有理由，應予准許。
五、又按分割共有物以消滅共有關係為目的，法院裁判分割共有
    土地時，除該土地內，有部分土地因使用目的不能分割（如
    為道路）或部分共有人仍願維持共有關係，或部分當事人因
    繼承關係須就分得之土地保持公同共有者外，應將土地分配
    於各共有人單獨所有。又法院定共有物分割之方法，固可由
    法院自由裁量，惟應斟酌各共有人之意願、利害關係、共有
    物之性質、分割後之經濟效用及公共利益等為公平決定（最
    高法院81年度台上字第16號、89年度台上字第724號判決可
    資參照）。經查，系爭土地之北側鄰安和路四段25巷柏油道
    路，由東到西，均已搭蓋建物，東邊之鐵皮及磚造建物為被
    告乙○○佔有使用中，中間之建物為丙○○搭蓋佔用，西側
    之鐵皮建物則為原告壬○○及被告辛○○搭建使用，系爭土
    地已無空地，有本院製作之勘驗筆錄一份及台南縣安南地政
    事務所於95年4月7日製作之土地現況圖一份等文件在卷可稽
    。是以，系爭土地西側既為原告壬○○及被告辛○○佔有使
    用，原告復與被告庚○○、辛○○、癸○○、己○○均同意
    如附圖所示編號A部分土地維持共有關係，則如附圖所示編
    號A部分土地由上開5人維持共有，自無疑議。次查，系爭土
    地中間為被告丙○○占有使用、東邊為被告乙○○占有使用
    、至被告丁○○自取得系爭土地應有部分後，因其未居住該
    處，故未曾使用系爭土地任何部分等情，為兩造所是認，雖
    被告丙○○主張以抽籤定分割順序、另被告丁○○原欲將其
    分得部分出售予被告乙○○，但因雙方就土地買賣價格無法
    達成協議，被告丁○○遂主張伊仍欲分得如附圖所示編號D
    部分，以使被告乙○○必需拆屋還地等語，惟參酌各共有人
    目前使用系爭土地之狀況、各共有人分得後利用分得土地之
    經濟效益及各共有人之意願，仍應以中間部分即編號B部分
    土地、東邊部分即編號E部分分別由被告丙○○、乙○○分
    得，最符合經濟效用及當事人意願；至如附圖所示編號C、D
    部分之土地位置相鄰、面積相等、臨路狀況同寬，並無何者
    為優、何者為劣之情事，參以被告丁○○未曾利用系爭土地
    ，則其究竟應分得如附圖所示編號C、D部分，實無甚差異，
    且被告丙○○、丁○○等2人於本院最後言詞辯論期日時，
    已以言詞表示同意原告上開分割方法（見95年6月20日言詞
    辯論筆錄），是則參諸當事人間之意願，編號D部分土地應
    由被告甲○○○分得，編號C部分土地由被告丁○○分得。
    揆諸前開說明，本院審酌系爭土地形狀，現占有使用之現狀
    及到場共有人之意願，並分割後各共有人所取得之土地均有
    道路可與外界聯繫，及其四週現況，認依原告所提分割方法
    即如附圖所示方案分割，尚堪符合全體共有人利益，爰判決
    如主文第一項所示。
六、本件係因共有物分割之事件涉訟，並判准予分割，如由敗訴
    之被告負擔訴訟費用，顯失公平，爰依民事訴訟法第80條之
    1規定，命勝訴之原告亦負擔（即按其應有部分比例）訴訟
    費用，併此敘明。
七、據上論結，原告之訴為有理由，依民事訴訟法第385條第1項
    前段、第80條之1，判決如主文。
中    華    民    國    95    年    7     月    4     日
                  民事第五庭    法  官  林彥君
以上正本係照原本作成
如對本判決上訴，須於判決送達後20日內向本院提出上訴狀
中    華    民    國    95    年    7     月    4     日
                                書記官  張豐榮


司法院資訊處製作；財團法人民間司法改革基金會備份。
